臺灣高雄地方法院刑事判決　　　　　　　　 93年度訴字第8號
公　訴　人　臺灣高雄地方法院檢察署檢察官
被　　　告　己○○
選任辯護人　康進益律師
　　　　　　王國論律師
被　　　告　戊○○
　　　　　　　　　　　號
上列被告等因常業詐欺等案件，經檢察官提起公訴（92年度偵字
第22587 號、92年度偵字第22918 號），本院判決如下：
    主  文
己○○、戊○○均無罪。
    理  由
一、公訴意旨略以：被告己○○係嘉義市荖藤里荖藤宅二九之五
    號未立案之蓮心殘障教養院之實際負責人，自民國91年起，
    利用他人之愛心，招集會員辛○○等多人，共同意圖為自己
    不法所有之犯意聯絡，由己○○提供蓮心殘障教養院之簡介
    、感謝狀等物，辛○○則負責駕駛車輛搭載會員分赴各縣市
    ，佯以蓮心殘障教養院亟需建設及照顧院童之費用為由分赴
    各縣市向外募款，每一會員募得款項可自留一半，另一半交
    給己○○，使不特定之捐款大眾陷於錯誤，誤以為捐款全數
    用於院童而交付捐款。另被告戊○○於92年7 月間參加會員
    之後，即由辛○○駕車載同其它會員赴台南、高雄及屏東等
    地，以前開方式對外募款，計分得新台幣（下同）5,000 餘
    元之款項。嗣於92年11月5 日下午辛○○開車載會員秋菊、
    阿秀及戊○○等人南下高雄募款，戊○○於當日己向6 人募
    得690 元，至同日下午5 時30分，在高雄市○○路四五六號
    民宅募款時，為警查獲，並當場扣得感謝狀、名片、會員證
    、蓮心殘障教養院簡介、690 元等物。嗣同年11月10日警方
    依法搜索嘉義市荖藤宅蓮心殘障教養院，當場扣得帳冊、宣
    傳品、會員名冊及感謝狀等物，始悉上情。因認被告己○○
    、戊○○涉犯刑法第340 條常業詐欺罪嫌云云。
二、按犯罪事實應依證據認定之，無證據不得認定犯罪事實，又
    不能證明被告犯罪者，應諭知無罪之判決，刑事訴訟法第15
    4 條第2 項、第301 條第1 項定有明文。又按刑事訴訟法上
    所謂認定犯罪事實之證據，係指足以認定被告確有犯罪行為
    之積極證據而言，如未能發現相當證據或證據不足以證明，
    自不能以推測或擬制之方法，以為裁判基礎，最高法院29年
    上字第3105號及40年台上字第86號分別著有判例；又認定不
    利於被告之事實，須依積極證據，茍積極證據不足為不利被
    告之認定時，即應為有利於被告之認定，更不必有何有利之
    證據，最高法院30年上字第816 號判例參照。次按刑法詐欺
    罪所謂以詐術使人交付，必須被詐欺人因其詐術而陷於錯誤
    ，若其所用方法，不能認為詐術，亦不致使人陷於錯誤，即
    不構成該罪，最高法院46年台上字第260 號亦著有判例可資
    參照。
三、本件公訴人認被告己○○、戊○○涉犯常業詐欺犯行，無非
    係以被告戊○○於警詢中自白所募得款項一半歸會員所有，
    另一半交由辛○○帶回、被告己○○供承會員有對外募款之
    行為，並有會員名冊、感謝狀、蓮心殘障教養院簡介文宣、
    帳冊等扣案可資佐證為主要論據。訊據被告己○○固坦承確
    有設立蓮心殘障教養院及教養院會員有對外募款之情，被告
    戊○○坦承有替蓮心殘障教養院募款等情，惟均堅詞否認有
    常業詐欺犯行，被告己○○辯稱：「蓮心教養院的會員，我
    們都會發會員證給他們，有會員證代表蓮心教養院在作事，
    會員證基本上都是我發出去的。辛○○是蓮心教養院的會員
    ，幫忙我們蓮心教養院載米等食品，他也會自動自發的幫忙
    募款，我們是依照感謝狀計算募款金額，戊○○募到的款項
    都交給辛○○，是以辛○○的名義統一交回院內，辛○○也
    確實有繳交募款給院內。我們院內並沒有給會員車馬費，募
    款也沒有跟會員分帳，募款都用在院內的開支。」；被告戊○○辯稱：「我確實有幫蓮心教養院募款。我和辛○○的母
    親是朋友，是辛○○叫我去幫忙募款，他告訴我是要幫蓮心
    教養院募款，一個多月的時間，去募款七、八次，我都在路
    邊拿著簿子跟民眾說要捐錢給孤兒院，募款來的錢都交給辛○○，辛○○一次會分三百元給我。我在警察局之所以會說
    五五分帳，是因為警察很兇，叫我要照實講，我一時緊張說
    錯了，才會說五五分帳。」等語。
四、經查：
（一）證據能力部分：
  １、按被告以外之人於審判外之言詞或書面陳述，除法律有規
      定者外，不得作為證據。被告以外之人於審判外之陳述，
      雖不符前4 條之規定，而經當事人於審判程序同意作為證
      據，法院審酌該言詞陳述或書面陳述作成時之情況，認為
      適當者，亦得為證據，當事人、代理人或辯護人於法院調
      查證據時，知有第159 條第1 項不得為證據之情形，而未
      於言詞辯論終結前聲明異議者，視為有前項之同意。刑事
      訴訟法第159 條第1 項、第159 條之5 分別定有明文。查
      本件關於證人庚○○、張美玉、乙○○於本案警詢所為之
      陳述，均係被告以外之人於審判外所為之陳述，然被告2
      人、辯護人及檢察官於本院，均表示對上開陳述同意作為
      證據，本院審酌上開證人與被告之關係，素無怨隙，復無
      違法取證瑕疵存在，則渠等於案發後記憶猶新之情況下所
      為之言詞陳述，應無顯不可信之情形，引用渠等之上開言
      詞陳述作為證據應屬適當，依刑事訴訟法第159 條之5 規
      定，即有證據能力，合先敘明。
  ２、又本件被告、辯護人及檢察官均對本院所提示其他證據之
      證據能力均不爭執，本院審酌各該證據作成之情況，認為
      適當，依刑事訴訟法第159 條之5 得作為證據，併予敘明
      。
（二）被告己○○於91年間在嘉義市荖藤里荖藤宅29之5 號經營
      未立案之蓮心殘障教養院，免費照顧殘障院童之事實，業
      經證人即該教養院院童羅麗秋之父親羅豐呈於本院審理中
      具結證稱：因伊女兒羅麗秋有智障而且很會亂跑，家裡也
      沒有辦法照顧。所以將女兒送到蓮心殘障教養院。送去的
      時間約有一年左右。將女兒送到蓮心殘障教養院，並沒有
      繳錢，教養院是作善事的等語明確（見本院卷第111-112
      頁），並有警察於92年11月10日持本院核發之搜索票至嘉
      義市荖藤里荖藤宅二九之五號蓮心殘障教養院搜索扣得之
      院童羅麗秋之基本資料及證人羅豐呈於91年3 月13日將伊
      女兒羅麗秋送至蓮心殘障教養院時所簽立之切結書各1 份
      在卷可憑（見高雄市政府警察局三民第二分局高市警三貳
      分三字第0920024066號卷第44-45 頁），參以證人田佳惠
      於警詢時陳述：教養院內現有四名殘障小孩住在裡面等語
      （見上開警卷第16頁），及被告己○○於警詢時亦明確供
      述：警方至教養院時，有正修、羅麗秋、王應泰3 名院童
      在場等語（見上開警卷第10頁），復有現場照片、蓮心殘
      障教養院簡介宣傳單在卷足稽（見上開警卷第64-65 、42
      頁、92年偵字第22918 號卷第41頁正反面），且現場照片
      及簡介宣傳單上亦確均有數名院童，足見被告己○○確自
      91年間起經營蓮心殘障教養院，並免費收容照顧殘障院童
      無訛。是被告己○○辯稱：蓮心殘障教養院確有在照顧院
      童之情並非虛妄，堪以採信。至被告己○○自承其所經營
      之蓮心殘障教養院並未向行政主管機關辦理登記一節，惟
      此係屬行政機關對於教養院之管理範疇，與是否涉犯詐欺
      罪尚屬無涉。
（三）被告戊○○於92年11月5 日下午5 時30分，以蓮心殘障教
      養院名義在高雄市○○路四五六號民宅募款時，為警查獲
      ，並當場扣得感謝狀、名片、會員證、蓮心殘障教養院簡
      介、690 元等物之情，為被告戊○○自承不諱，復據92年
      11月5 日捐款予被告戊○○之證人庚○○、張美玉均於警
      詢中證稱：因被告戊○○於92年11月5 日持蓮心殘障教養
      院之簡介宣傳單向渠等遊說該教養院需要錢，向渠等募款
      ，渠等各捐100 元，戊○○有開立感謝狀給渠等等語（見
      高雄市政府警察局三民第二分局高市警三貳分三字第0920
      023747號卷第13-14 頁），並有扣押筆錄、扣押物品目錄
      表及上開感謝狀、名片、會員證、蓮心殘障教養院簡介影
      本附卷可佐（詳高雄市政府警察局三民第二分局高市警三
      貳分三字第0920023747號卷第15-65 頁），堪認被告戊○○遭警查獲當日確係以蓮心殘障教養院需善心捐款名義對
      外募款。又本案經警方查悉之捐款人有庚○○、張美玉及
      嘉義市城隍廟會計乙○○3 人，證人庚○○及張美玉之陳
      述業如前述，另證人乙○○於警詢中證稱：城隍廟因舉辦
      慈善活動，一共捐助12家教養院，所以才由本廟慈善會會
      員20餘人於91年11月10日前往蓮心殘障教養院捐助18,000
      元及白米32公斤，因蓮心殘障教養院曾拿簡介資料給慈善
      會，才會去捐助等語（見高雄市政府警察局三民第二分局
      高市警三貳分三字第0920024066號卷第17-18 頁）。而依
      上開證人等證述情節以觀，渠等均係因見蓮心殘障教養院
      之簡介，認該教養院缺乏經費照顧院童方捐助金錢或白米
      ，而蓮心殘障教養院有免費收容照顧羅麗秋等院童之事實
      等情，已如前述，是蓮心殘障教養院既有免費收容照顧羅
      麗秋等院童，則被告戊○○持該教養院簡介，以該教養院
      需經費照顧院童為由向庚○○等人募款，即尚難認係施用
      「詐術」之行為。
（四）參諸警方於92年11月10日至蓮心殘障教養院搜索扣得之蓮
      心殘障教養院91年1-7 月帳冊資料觀之（詳高雄市政府警
      察局三民第二分局高市警三貳分三字第0920024066號卷第
      58 -63頁），帳冊上對於各項收入及支出均有明確詳細記
      載，而且除7 月募得4 萬餘元外，其他各月份多只有零星
      1 、2 筆數千元至1 、2 萬元之募款收入（即帳冊上登載
      為「基金」項目者），反而較大筆款項收入為「田先生（
      被告己○○配偶）入」、「租金收入」、「房租」等項目
      ，顯見教養院之主要收入來源亦非為募款收入，又教養院
      之支出雖未區分為教養院或個人部分，然依帳冊資料觀之
      ，均為日常生活支出（如文具用品、伙食費、清潔用品等
      項目），並無大筆支出，益徵被告己○○確有將所得捐款
      用以蓮心殘障教養院開支，而非有利用院童詐欺取財之不
      法所有意圖而挪為己用無訛。
（五）又蓮心殘障教養院之會員均是義務服務，所募得款項均交
      回給被告己○○，並無從中分帳一節，亦據證人辛○○、
      丙○○、丁○○到庭結證明確（參本院卷第105 至110 頁
      ），且蓮心殘障教養院之名義負責人田佳惠、會員金蔡采
      月、柯吳玉同、穆李勝惠業經台灣嘉義地方法院檢察署檢
      察官以93年偵字第2610號為不起訴處分，會員辛○○經本
      院以93年訴字第2027號判處無罪，此有上開不起訴處分書
      、無罪判決附卷可佐，並經本院調閱93年訴字第2027號全
      卷核閱無誤，足認教養院會員募得款項確係用於院內之開
      支，並無檢察官所指會員募得款項可自留一半之情。
（六）至被告戊○○雖於警詢、內勤檢察官及本院就檢察官聲請
      羈押訊問時均供稱募款所得一半歸己所有，另一半交由被
      告辛○○帶回等語；然此為證人辛○○所否認，並證稱：
      「（問：募款的錢和你如何分？）被告戊○○她們募款的
      錢交給我，我交給院長，我再從中拿取300 元的車馬費給
      被告戊○○。（問：為何要拿300 元給被告戊○○？）因
      為被告戊○○沒有工作，又和我母親是朋友，我拿300 元
      給她是要給她吃飯喝涼水。（問：其他的人，你給他們多
      少錢？）沒有，因為他們有工作。（問：錢交給院長後，
      院長有無給你錢？）沒有給我錢。」等語（見本院卷第10
      5-106 頁），而被告戊○○於本院復供陳：募款來的錢都
      交給辛○○，辛○○一次會分300 元給我。我在警察局之
      所以會說五五分帳，是因為警察很兇，叫我要照實講，我
      一時緊張說錯了，才會說五五分帳。綜上，被告戊○○有
      關募款五五分帳之供述，前後反覆不一，又與證人辛○○
      所述不符，被告戊○○之陳述，何者可信已有可疑，供述
      顯有瑕疵。而就教養院會員有無五五分帳一節，除被告戊○○之供述外，並無其他具體證據資料足資認定，本院自
      不能僅憑被告戊○○前開有瑕疵之陳述，遽為教養院與會
      員間有五五分帳之不利於被告2 人認定。
五、綜前所述，被告己○○、戊○○向民眾募款之際，既確有蓮
    心殘障教養院之存在，且蓮心殘障教養院亦確實有免費收容
    照顧院童之情事，渠等之募款原因並未有不實，公訴人所舉
    證據，尚不足以證明被告2 人有詐欺取財犯行，此外，復查
    無其他積極確切之證據，足資證明被告己○○、戊○○有何
    公訴人起訴事實所載之常業詐欺取財犯行，不能證明渠等犯
    罪，揆諸前揭說明，自應諭知被告己○○、戊○○常業詐欺
    取財無罪之判決。
據上論斷，應依刑事訴訟法第301 條第1 項，判決如主文。
本案經檢察官甲○○到庭執行職務。
中　　華　　民　　國　　94　　年　　12　　月　　8 　　日
                  刑事第四庭  審判長法  官　郭玫利
                                    法  官  陳振嘉
                                    法  官  林意芳
以上正本證明與原本無異。
如不服本判決，應於收受送達後10日內向本院提出上訴書狀。
中　　華　　民　　國　　94　　年　　12　　月　　8 　　日
　　　　　　　　　　　　　　　　　　書記官  曾秀鳳
